【裁判字號】    90,上更(一),716
【裁判日期】    901211
【裁判案由】    殺人未遂等
【裁判全文】
臺灣高等法院刑事判決                          九十年度上更(一)字第七一六號
    上  訴  人  臺灣基隆地方法院檢察署檢察官
    被      告  甲○
    選任辯護人  李建民
右上訴人因被告殺人未遂等案件，不服臺灣基隆地方法院八十七年度訴字第一九三號
，中華民國八十七年十一月十一日第一審判決（起訴案號：臺灣基隆地方法院檢察署
八十七年度偵字第五四八號）提起上訴，經判決後由最高法院發回更審，本院判決如
左：
    主  文
原判決撤銷。
甲○寶放火燒燬他人所有之垃圾筒壹個、窗戶紗網壹扇、鞋子陸雙、房屋外牆壹面，
致生公共危險，處有期徒刑壹年貳月。
    事  實
一、甲○寶前有竊盜、煙毒、違反麻醉藥品管理條例等前科，與乙○○原為夫妻（嗣
    於八十七年二月間離婚），平日屢起勃谿，感情不睦。民國八十七年一月十一日
    上午六時許，甲○寶酒後（未至精神耗弱程度）在基隆市城隍廟前之票亭內復因
    細故與乙○○發生爭執，因而意圖尋短並使乙○○抱憾終生以洩其心頭之恨，遂
    購買以五公升容量之汽油桶盛裝之汽油，並自備打火機，於同日上午七時三十分
    許，擬攜至基隆市○○○路四十一號乙○○及父丙○○等家人之住處前當場自焚
    ，甫至該址前大馬路上，適遇乙○○駕車搭載彼等女兒謝青欣（八十四年十二月
    生）返家，甲○寶向乙○○揚言將與其女同歸於盡等語，並趨前將謝青欣攜至馬
    路旁之水泥空地上，倒出汽油拍打於其本人身上及謝青欣胸前，乙○○認甲○寶
    僅係酒後藉詞要脅離婚，堅信甲○寶尚不致自戕及傷害親生女乃未予阻止，詎甲
    ○寶攜女走至乙○○上開住處，先將女兒謝青欣放下後，即於庭院矮牆邊對著屋
    內大聲哭鬧，並走進庭院內，明知於庭院放火將燒燬置於庭院四週之物品，竟仍
    予容認，將汽油潑洒於庭院矮牆大門旁、庭院內及乙○○住屋門前，旋以自備之
    打火機自庭院點燃汽油，該處之汽油及甲○寶身上迅起火燃燒，時乙○○亦走至
    庭院外，見狀乃速將謝青欣抱入屋內，火勢立即蔓延至乙○○之住屋門口及外牆
    等處，置於該庭院內之乙○○所有垃圾筒一個、乙○○及其家人之鞋子六雙、該
    住屋牆上之窗戶紗網一扇均遭焚毀，住屋外牆一面則被燻黑，致生公共危險；乙
    ○○與丙○○均衝出屋外滅火，其間丙○○雙足並不慎為火灼傷，約五、六分鐘
    後，火勢即被撲滅，並未延燒及住屋結構及屋內物品；甲○寶亦因不堪火炙之苦
    ，自行剝除身上衣物，並經送醫，幸未殞命。
二、案經被害人丙○○訴由基隆市警察局第二分局報告台灣基隆地方法院檢察署檢察
    官偵查起訴。
    理  由
一、右揭犯罪事實，迭據被害人丙○○於警訊及偵查中指訴綦詳，證人乙○○亦證稱
    八十七年一月十一日上午七時三十分許，其駕車攜幼女謝青欣返家途中，在深澳
    坑馬路上，適遇被告甲○寶一手持酒瓶，一手持五公升汽油桶，被告對其揚稱將
    與謝青欣同歸於盡，並將謝青欣帶至路旁空地上，以所持汽油拍打於己身及謝青
    欣胸前，其初認被告係藉詞離婚而未予置理，詎其在車上停留片刻後返家時，竟
    見被告上半身已著火，正試圖褪去衣物，其迅將謝青欣抱入屋內，並以水滅火，
    約五、六分鐘後始將火勢撲滅，庭院內其所有之垃圾筒、住屋門前其及家人之鞋
    子均遭焚燬，牆壁被燻黑，牆上之窗戶紗窗亦被燒熔等語（見警訊卷第三頁背面
    至第四頁背面、偵查卷第六頁背面、原審卷第一三一頁背面、本院前審卷第三三
    頁背面），互核相符，並有現場垃圾筒、鞋子遭焚燬及房屋外牆被燻黑之照片五
    幀（見警訊卷第九、十頁）、原審履勘現場時證人乙○○指被告拍打汽油於己身
    及謝青欣胸前時所在之馬路旁空地與告訴人丙○○指出案發當天被告點火之處即
    庭院矮牆口之勘驗筆錄一份、照片二份（見原審卷第一０四頁正、背面、第一０
    五頁正面、一０七頁正面）可按；即質之被告亦坦承於右揭時、地攜帶汽油至乙
    ○○之上開住處引火之事實。被告雖矢口否認有何故意縱火燒燬他人之物之公共
    危險犯行，辯稱其因意圖自殺始於前揭時地點火自焚，並無燒燬他物之故意，惟
    因其立於乙○○住處庭院內潑洒汽油於身上時，汽油順勢流至地上，並沿庭院內
    傾斜之地面流至乙○○住屋門口，致點火後火勢不慎蔓延至乙○○住屋門口云云
    。惟：
    (一)查證人乙○○既證稱被告係進入乙○○之住宅庭院前，在深澳坑路上即將汽油
      拍打於自己身上，已如前述，足徵被告並非至乙○○住處庭院內始於其本人身
      上傾倒汽油；另當時在場目擊之告訴人丙○○於原審履勘現場時亦指稱案發當
      天，被告至乙○○上開住處，將汽油先後潑洒於庭院矮牆大門旁、庭院內及乙
      ○○住屋門前，旋以自備之打火機自庭院外點燃汽油等語（見原審卷第一三三
      頁背面），即被告於原審訊問時亦先後自承持寶特瓶向自己身前地上傾倒汽油
      等語（見原審卷第六三頁背面），繼並坦承將汽油潑洒於身上及腳邊等語（見
      原審卷第一二三頁正面），顯見被告所辯於乙○○住處庭院內潑洒汽油時，僅
      將汽油潑洒於其本人身上，至地面上之汽油均係自其身上順勢流下云云，並非
      實在，告訴人指被告於乙○○住處庭院內潑洒汽油多處，尚堪採信。
    (二)次查乙○○住處庭院內置有鞋子、垃圾筒，且該庭院矮牆大門口至住屋門口僅
      約四步之距離，有上開現場照片為證，並據證人乙○○於本院陳明（見本院卷
      第二七頁），被告立於該庭院內眼見及此，竟仍於該庭院內潑洒汽油多處，並
      點火引燃，致被告置於該庭院內之垃圾筒一個、該住屋門前被告及其家人之鞋
      子六雙、住屋牆上之窗戶紗網一扇均燒燬，外牆一面燻黑等情，亦分據告訴人
      及證人乙○○陳明（見警訊卷第六頁背面、第四頁正、背面、偵查卷第六頁背
      面、第七頁正面、原審卷第一０四頁背面），則該等物品之燒燬、燻黑應為被
      告所能預見，且其發生並不違反被告本意，是被告就此有不確定故意甚明。
    (三)再查告訴人丙○○、證人乙○○於本院前審訊問時固均稱火勢後來是自然熄滅
      等語，惟警局初訊時，告訴人稱被告以打火機引燃，當場轟然一聲巨響，火勢
      相當大，火舌幾至屋頂，其高喊失火，大家均前來合力滅火，約五、六分鐘始
      將火勢熄滅等語（見警訊卷第六頁背面、第七頁正面）；另證人乙○○亦稱其
      返回住處庭院時，見被告上半身已著火，迅將謝青欣抱入屋內，並立即以水滅
      火，當時火勢很大，約五、六分鐘始撲滅等語（見警訊卷第三頁背面、第四頁
      背面），再參以丙○○因救火致雙足灼傷，有長庚醫院診斷證明書一份可按（
      見警訊卷第八頁），足徵被告放火後，苟未及時撲滅，火勢將有蔓延及於其他
      人、物及房屋之可能，應已致生公共危險甚明。
    綜上，被告雖為自焚始於乙○○住處庭院內引火，惟其於庭院內縱火當時，對置
    於庭院內之垃圾桶、鞋子、房屋外牆及其上窗戶之紗網因而遭焚燬及燻黑等結果
    有未必故意，且其縱火行為亦已致生公共危險，是其放火燒燬他人所有上開物品
    之犯行，洵堪認定。
二、本件被告放火燒燬他人所有之垃圾筒、鞋子、窗戶紗網及燻黑外牆，核其所為，
    係犯刑法第一百七十五條第一項之放火燒燬他人所有物罪。起訴書雖未引用此規
    定對被告論罪，惟其犯罪事實欄內己及被告放火燒燬上開物品之犯行，本院自
    得予以審理。被告雖酒後犯案，惟觀其飲酒後尚能獨自至加油站購買容器、汽油
    ，自備打火機赴現場，途中適遇乙○○及其幼女時，亦知對其女塗抹汽油，作勢
    對乙○○揚稱將與其女同歸於盡，繼至謝宅前並先大聲哭引人注意，且放下其
    抱持之幼女，俾免遭火波及後，始於庭院內潑油點火，本案訴訟中，亦自承其確
    有意在乙○○及其家人面前自焚，俾使彼等受良心譴責等語，足見其行為當時意
    識清楚，所為均基於其己意且有意使之發生，應無何精神耗弱應予減輕其刑之情
    事，併予敘明。
三、原審予以論罪科刑，固非無見。惟本案被告放火並無燒燬被告住屋之故意，亦未
    生燒燬該房屋之結果，詳如後述，原判決論以刑法第一百七十三條第三項、第一
    項之放火燒燬現供人使用住宅未遂罪，尚有未合，檢察官上訴指被告犯放火燒燬
    現供人使用住宅罪，原判決引用刑法第五十九條規定減刑並諭知緩刑不當云云；
    因無足取，惟原判決既有上開可議，即無可維持，自應由本院予以撤銷改判。爰
    審酌被告前曾有竊盜等多次前科，有台灣高等法院檢察署刑案紀錄簡覆表一份可
    按，雖不構成累犯，惟素行欠佳，且其率爾於乙○○住處庭院內縱火自焚，並因
    而燒燬乙○○所有上開物品，致生公共危險，對人身住居安全危害匪淺，本不宜
    經言寬宥，惟姑念其係因與乙○○夫妻間長期相處不睦，致萌短見，始出此下策
    ，惡性尚非重大，量刑亦不宜太重及其犯罪之動機、目的、手段、因而燒燬之物
    品亦僅垃圾筒、鞋子、窗戶紗網並燻黑住屋外牆，情節亦尚輕微等一切情狀，量
    處有期徒刑一年二月。
四、公訴意旨另以：被告因與乙○○素即感情不睦而萌生殺害乙○○全家人之犯意，
    放火當時亦揚言欲燒死乙○○全家，並將汽油塗抹於女兒謝青欣身上，且丙○○
    亦因救火而燒傷雙足，認被告係基於燒燬乙○○住處房屋，使其全家人死亡之故
    意而縱火，僅因搶救得宜，始僅燒燬垃圾筒等物及燻黑房屋外牆，亦涉有放火焚
    燒供人使用住宅未遂及殺人未遂之罪嫌云云。訊據被告堅詞否認有燒燬建築物及
    殺人之犯意，辯稱其僅擬於乙○○住處前自焚，俾使乙○○及其家人抱憾終生受
    良心譴責等語。查：
    (一)本案被告放火地點雖係乙○○住屋前庭院內，且該庭院矮牆門口距住屋前僅約
      四步寬之距離，惟被告先在乙○○前，當面揚稱將與謝青欣同歸於盡，並以所
      之汽油塗抹己身及謝青欣前胸，均如前述，繼被告至乙○○住處潑洒汽油前
      並先於庭院矮牆邊大聲哭鬧等情，亦經告訴人陳明（見原審卷第一三三頁背面
      ），足徵被告於潑洒汽油前，一再企圖引起乙○○及其家人之注意；然乙○○
      住屋乃一磚造平房，業據原審勘驗現場屬實，有勘驗筆錄一紙可按（見原審卷
      第一三三頁正、背面），焚燬該屋須時費事，非如焚燬上開垃圾桶、鞋子、窗
      戶紗網般容易且快速，苟被告確有焚燬乙○○住屋之故意，自當私下竊自為之
      ，俾爭取充分之時間，遂其燒燬該屋之目的，豈有反為上開舉措引人注意之理
      ；再者，依當天目擊被告潑洒汽油之告訴人所述，被告僅於該住屋外之庭院內
      為之，並未進入屋內潑洒，亦不及於住屋外牆，若被告有燒燬該住屋之意圖，
      何以未將汽油潑洒屋內；縱其一時無法入內，惟其既已進入庭院，何以潑洒汽
      油時卻捨該屋外牆而不為，是被告是否有燒燬該住屋之故意，即有可疑。雖乙
      ○○曾於原審陳稱被告確曾往房屋裡潑洒汽油云云（原審卷第九一頁背面），
      惟乙○○於警訊之初已自承其返回住處時，見被告上半身著火，正脫去身上之
      衣物，係何人縱火其並不清楚等語（見警訊卷第三頁背面、第四頁正面），嗣
      於原審亦稱其至家門口時，火已燃燒，未曾見及被告究於何處點火等語（原審
      卷第一三一頁正面），迄本院仍稱被告潑倒汽油時，僅其父在場，此外無其他
      人在場親睹等語（見本院卷第二八、二九頁），足徵被告潑倒汽油及點火時，
      乙○○並未在場親見，其所言被告對屋內潑洒汽油云云，要屬無據，誠難憑採
      。本案被告於潑洒汽油縱火前，即當面向乙○○揚言並塗抹汽油，復至乙○○
      住處前大聲哭鬧，多方企圖引起乙○○及其家人同意，已可見其所辯其縱火意
      在乙○○及其家人面前自焚，俾乙○○抱憾終生受良心譴責等情，尚非子虛。
      雖被告就其縱火地點上開庭院內之垃圾筒、鞋子、窗戶紗網等物因而遭焚燬及
      房屋外牆燻黑等結果，有預見且不違反其本意而可認有未必故意，已如前述，
      惟觀諸其潑洒汽油僅限於庭院內，並未及於屋內及外牆，實際該住屋亦僅窗戶
      之紗網焚燬及外牆燻黑，住屋結構本體並未受損，尚未生燒燬之結果，殊難徒
      以被告於範圍不大之狹小庭院內縱火自焚，遽認其亦有燒燬該住屋之故意，此
      外本院亦查無其他積極確切之證據足資證明被告放火確係基於燒燬乙○○住屋
      之故意所為。茲被告放火既無燒燬乙○○住屋之故意，亦未生燒燬房屋之結果
      ，是被告被訴放火燒燬他人住宅部分之犯罪事實，尚屬不能證明。惟依公訴意
      旨所述之犯罪事實觀之，其顯認此部分與前揭論罪科刑之放火燒燬他人所有物
      品之犯行，有吸收之實質一罪關係，爰不另為無罪之諭知。
    (二)證人乙○○雖於原審中先證稱案發當天上午七時餘，被告至其住處，與其父吵
      鬧稱將燒死其全家人云云（見原審卷第二五頁正面），繼始陳明其未親聞被告
      之言，而係自其父得知等語（見原審卷第九二頁正、背面），嗣卻又稱案發當
      天其係親耳聞及被告揚言將燒死其全家人云云（見原審卷第三一頁背面），其
      先後所言已互不一致，且衡諸乙○○既自承其係被告上身已著火後，始返回至
      其住處庭院，則被告縱火自焚前，在謝宅庭院矮牆外大聲哭鬧時，乙○○尚未
      到場，又何能知悉被告哭鬧之內容，是乙○○所述其係親身聽聞被告至其住處
      揚言將燒死其全家人云云，顯非實在，又被告苟係得自其父得知被告揚言之事
      ，亦僅屬傳聞而無從據以為不利於被告之認定。另告訴人丙○○於警訊及偵查
      中雖均堅稱被告曾表示將放火燒死其全家，惟嗣於原審第二次勘驗現場時，復
      改稱當時僅聽見被告在庭院外牆邊大吵大鬧，並未聞及被告揚言欲放火燒人等
      語（見原審卷第一三三頁背面），其前後所言亦顯然兩歧；且丙○○苟未親聞
      被告曾為將燒死其全家人之揚言，乙○○卻稱其係經由其父即告訴人丙○○始
      知被告曾宣稱將燒死其全家人，是彼等之證述亦互相矛盾，顯有重大瑕疵，殊
      難據以認被告確有放火殺人之意圖。又被告雖於馬路上塗抹汽油於其女謝青欣
      前胸，然其並未點火於謝青欣身上，亦未將其置於火勢可及之處，足見其塗抹
      汽油之舉純為作勢嚇唬乙○○，並無殺害謝青欣之真意。至丙○○之雙足為火
      燒傷，則係因其衝至火場救火時不慎為火波及，業據其陳明（見警訊卷第七頁
      背面、偵查卷第七頁正面），亦難執此而認被告有殺人之犯意。再參以乙○○
      住屋僅有住屋大門及廚房門口二處可供出入，且均通向庭院，屋後並無出入口
      ，被告於該屋居住一、二年就此亦知之甚詳等情，迭據謝氏父子二人證述無訛
      （見偵查卷第七頁正面、本院前審卷第三三頁背面），並經原審履勘現場查明
      屬實（原審卷第一三三頁背面），而案發當時屋內尚有家屬多人，業據謝氏父
      子供明（見偵查卷第七頁正面、本院前審卷第三三頁背面），苟被告當時確欲
      置謝氏家人於死地，僅須自庭院將汽油自上開二處供出入之門口潑進屋內並點
      火引燃即可達其目的，應無先刻意在門前庭院外牆邊大吵大鬧，且僅於門外庭
      院內潑洒汽油自焚之理，顯見被告當時應無殺人之意圖，其所辯尚非無憑，應
      可採信，被告被訴殺人未遂部分之犯罪事實，亦屬不能證明。惟公訴人既認此
      部分與前揭論罪科刑部分有牽連犯之裁判上一罪關係，爰不另為無罪之諭知，
      附此敘明。
據上論斷，應依刑事訴訟法第三百六十九條第一項前段、第三百六十四條、第二百九
十九條第一項前段，刑法第一百七十五條第一項，判決如主文。
本案經檢察官張文政到庭執行職務。
中    華    民    國      九十      年      十二      月    十一        日
                              臺灣高等法院刑事第十六庭
                                  審判長法  官  許  增  男
                                        法  官  黃  鴻  昌
                                        法  官  蔡  彩  貞
右正本證明與原本無異。
如不服本判決應於收受送達後十日內向本院提出上訴書狀，其未敘述上訴之理由者並
得於提起上訴後十日內向本院補提理由書（均須按他造當事人之人數附繕本）。
                                        書記官  張  淑  芬
中      華      民      國    九十      年     十二     月     十三     日
附錄本案論罪科刑法條
刑法第一百七十五條第一項：
放火燒燬前二條以外之他人所有物，至生公共危險者，處一年以上、七年以下有期徒
刑。


司法院資訊處製作；財團法人民間司法改革基金會備份。
